【裁判字號】    97,重訴,197
【裁判日期】    981030
【裁判案由】    拆屋還地等
【裁判全文】
臺灣板橋地方法院民事判決             97年度重訴字第197號
原      告  甲○○
訴訟代理人  許朝昇律師
原      告  巳○○
            丑○○
            地○○
            壬○○
            子○○
            卯○○
            辰○○
            酉○○○
            寅○○
            癸○○
            庚○○
            己○○
            辛○○
            申○
            戌○○
            天○○
            亥○○
            午○○○
            未○○○
            丁○○
            戊○○
            丙○○
被      告  乙○○
上列當事人間請求拆屋還地等事件，經本院於民國98年10月26日
言詞辯論終結，判決如下：
    主  文
被告應將坐落台北縣土城市○○段第六六一地號土地上，如附圖
所示編號A-1 （面積71.08 平方公尺），及同段第六六四地號土
地上，如附圖所示編號A-2 （面積3.69平方公尺）之建物拆除，
並將該部分土地騰空返還原告。
被告應給付原告新臺幣貳拾伍萬玖仟伍佰伍拾玖元，及自民國九
十八年一月一日起至返還前項土地之日止，按年給付原告新臺幣
肆萬伍仟肆佰陸拾元。
原告其餘之訴駁回。
訴訟費用由被告負擔。
本判決第一、二項於原告以新臺幣壹佰肆拾伍萬仟零拾元供
擔保後，得假執行。但被告如以新臺幣肆佰拾伍萬玖仟零玖拾
壹元為原告預供擔保，得免為假執行。
原告其餘假執行之聲請駁回。
    事實及理由
壹、程序方面：
一、本件原告甲○○起訴主張之訴訟標的為對「公同共有物」之
    所有物返還請求權等，依法應由該公同共有物之全體公同共
    有人起訴，其訴始為合法。本件原告林衡立於起訴後，向本
    院聲請追加其餘公同共有人為原告，經本院於民國97年5 月
    27日依民事訴訟法第56條之1 第2 項規定，通知公同共有人
    丑○○、巳○○、地○○、壬○○、子○○、卯○○、辰○○、酉○○○、寅○○、癸○○、庚○○、己○○、辛○○
    、申○、戌○○、天○○、午○○○、未○○○、丁○○、
    戊○○、丙○○、亥○○於10日內就原告甲○○聲請追加其
    等為原告一事陳述意見，除丑○○因所在不明，送達不到外
    ，其餘公同共有人皆逾期未為任何表示，復無正當理由拒絕
    為原告，本院乃於98年2 月24日裁定命巳○○、地○○、壬○○、子○○、卯○○、辰○○、酉○○○、寅○○、癸○○、庚○○、己○○、辛○○、申○、戌○○、天○○、午
    ○○○、未○○○、丁○○、戊○○、丙○○、亥○○應於
    7 日內追加為原告，其等逾期未追加，依民事訴訟法第56條
    之1 第1 項規定，應視為已一同起訴；另因丑○○所在不明
    ，本院依原告聲請，於98年3 月10日依民事訴訟法第56條之
    1 第3 項規定，裁定列丑○○為本件原告。是本件原告即全
    體公同共有人起訴請求被告拆屋還地等，應屬合法。
二、本件原告丑○○、巳○○、地○○、壬○○、子○○、卯○○、辰○○、酉○○○、寅○○、癸○○、庚○○、己○○
    、辛○○、申○、戌○○、天○○、午○○○、未○○○、
    丁○○、戊○○、丙○○、亥○○未於言詞辯論期日到場，
    核無民事訴訟法第386 條列各款情形，應依原告甲○○之聲
    請，由其與被告一造辯論而為判決。
三、按訴訟標的對於共同訴訟之各人必須合一確定者，共同訴訟
    人中一人之行為有利益於共同訴訟人者，其效力及於全體；
    不利益者，對於全體不生效力，民事訴訟法第56條第1 款定
    有明文。本件原告甲○○起訴時，原聲明求為判決：(一)被告
    應將坐落台北縣土城市○○段第661 地號土地上之建物拆除
    （實際占用面積及位置請依地政機關測量結果為準），並將
    上開土地騰空返還原告甲○○及全體公同共有人。(二)被告應
    自起訴狀繕本送達日回溯滿5 年之日起至返還前項土地之日
    止，按每年新臺幣（下同）513,098 元給付損害金與原告及
    全體公同共有人，並由原告甲○○代為受領。(三)原告願供擔
    保，請准宣告假執行。嗣於97年9 月22日變更其聲明為：(一)
    被告應將坐落台北縣土城市○○段第661 、664 地號土地上
    ，如附圖所示編號A-1 （面積71.08 平方公尺）、A-2 （面
    積3.69平方公尺）之建物拆除，並將土地騰空返還原告甲○○及全體公同共有人。(二)被告應自起訴狀繕本送達日回溯滿
    5 年之日起至返還前項土地之日止，按每年435,909 元給付
    損害金與原告及全體公同共有人，並由原告甲○○代為受領
    。(三)原告願供擔保，請准宣告假執行（見本院卷(一)第175 頁
    ）。其中第(一)項聲明之擴張，有利益於共同訴訟人，其效力
    及於全體原告；第(二)項聲明之減縮，則不利益於共同訴訟人
    ，對於全體原告不生效力。
貳、實體方面：
一、原告甲○○主張：坐落台北縣土城市○○段第661 、664 地
    號土地（下稱系爭土地）為原告所公同共有，詎被告所有，
    門牌號碼為台北縣土城市○○街28巷18號之建物，無權占用
    原告系爭661 地號土地如附圖所示編號A-1 斜線部分（面積
    71.0 8平方公尺），及系爭664 地號土地如附圖所示編號A-
    2 斜線部分（面積3.69平方公尺），原告自得依民法第767
    條規定，請求被告拆除系爭土地上之建物，將系爭土地返還
    原告。又被告無權占用系爭土地，致原告無法就系爭土地為
    使用收益，是原告併依民法第179 條、第184 規定，請求被
    告給付自本件起訴前五年起算，依系爭土地公告現值每平方
    公尺58,300元之10% 計算之損害金，即每年435,909 元（計
    算式：58,300元×88.01 平方公尺×10%=513,098 元）等語
    ，併為聲明：(一)被告應將坐落台北縣土城市○○段第661 、
    664 地號土地上，如附圖所示編號A-1 （面積71.08 平方公
    尺）、A-2 （面積3.69平方公尺）之建物拆除，並將土地騰
    空返還原告甲○○及全體公同共有人。(二)被告應自起訴狀繕
    本送達日回溯滿5 年之日起至返還前項土地之日止，按每年
    513,098 元給付損害金與原告及全體公同共有人，並由原告
    甲○○代為受領。(三)原告願供擔保，請准宣告假執行。
二、原告丑○○、巳○○、地○○、壬○○、子○○、卯○○、
    辰○○、酉○○○、寅○○、癸○○、庚○○、己○○、辛○○、申○、戌○○、天○○、午○○○、未○○○、丁○○、戊○○、丙○○、亥○○未於言詞辯論期日到場，亦未
    提出書狀作何聲明或陳述。
三、被告則以：坐落於系爭土地上之門牌號碼台北縣土城市○○
    街28巷18號建物，為被告之祖母張氏鴦所留下，於日據時代
    就已經有地上物登記，張氏鴦有跟被告說有取得原地主林熊
    祥之同意可以在系爭土地上興建上開建物，並且同意被告代
    為管理系爭土地，且已付地上權償金。如未取得同意，當時
    如何能取得上開建物所有權保存登記。又上開建物並無所有
    權狀，原本是土造一層樓房屋，因為太老舊，所以大約在12
    年前有整修過。原本的土牆快要坍塌，所以在土造牆兩側用
    磚造牆把土造牆包起來。原來的屋頂已經塌陷了，後來又加
    蓋二、三樓，二、三樓都是鐵皮屋。現為被告與被告家人、
    被告母親一起居住等語資為抗辯，併為答辯聲明：原告之訴
    及假執行之聲請均駁回。
四、原告主張系爭2 筆土地為原告公同共有，被告所有門牌號碼
    為台北縣土城市○○街28巷18號之建物，坐落占用系爭土地
    上如附圖編號編號A-1 （面積71.08 平方公尺）、A-2 （面
    積3.69平方公尺）等情，業據提出系爭土地土地登記謄本、
    林熊祥繼承系統表、林陳師桓繼承系統表、林衡肅繼承系統
    表、林澄子繼承系統表、林衡志繼承系統表、林苾繼承系統
    表、顏林希仁繼承系統表、顏春和繼承系統表、林蕞繼承系
    統表、吳林衡敬繼承系統表、台灣台北地方院家事法庭通知
    影本、台灣台北地方院66年度家訴字第111 號民事判決影本
    、台灣士林地方院家事法庭函影本、戶籍謄本等件為證，復
    經本院至現場履勘屬實，此有履勘筆錄附卷可參（見本院卷
    (一)第143 至145 頁），並囑託臺北縣板橋地政事務所派員至
    現場測量明確，製有複丈成果圖（即附圖）在卷可憑（見本
    院卷(一)第146 至147 頁），復為被告所不爭執，堪信為真正
    。
五、按所有人對於無權占有或侵奪其所有物者，得請求返還之，
    民法第767 條前段定有明文。次按占有人於占有物上行使之
    權利，僅推定其適法有此權利而已，觀民法第943 條規定自
    明。被告依此規定，於占有物行使權利時，因推定之結果，
    固不須舉證證明其權利，惟若原告已證明其為系爭基地之所
    有人，而推翻法律之推定，則被告就其主張對該基地之占有
    有合法正當權源之事實，自應負舉證責任（最高法院74年度
    臺再字第1 號判決、83年度臺上字第2441號判決意旨參照）
    。又以無權占有為原因，請求返還所有物之訴，被告對原告
    就其物有所有權存在之事實無爭執，而僅以非無權占有為抗
    辯者，原告於被告無權占有之事實，無舉證責任，被告應就
    其取得占有，係有正當權源之事實證明之，如不能證明，則
    應認原告之請求為有理由（最高法院72年度臺上字第2516號
    判決、85年度臺上字第1120號判決意旨參照）。本件被告雖
    辯稱：系爭土地上之建物為其祖母所留下，於日據時代已有
    地上物登記，且係經原地主林熊祥同意所興建，並有支付地
    上權償金等語，並提出建物所有權保存登記申請書影本、建
    築改良物贈與所有權移轉契約書影本（見本院卷(一)第126 至
    131 頁）、土城鄉○○段土城小段95地號土地登記簿（見本
    院卷(一)第265 至268 頁）等件為證。惟查：上開證物僅能證
    明系爭土地上於日據時代原有張氏鴦所有之土磚造一層樓建
    物坐落其上，及被告之母親陳美於86年11月13日將門牌號碼
    為台北縣土城市○○街28巷18號之土磚混合造一層樓建物（
    面積70.07 平方公尺）贈與被告，並無法證明該建物坐落系
    爭土地係有權占用。且系爭土地登記謄本上，並無地上權之
    登記。再經本院於97年7 月31日履勘現場結果，台北縣土城
    市○○街28巷18號之建物共有三層樓，第一層為水泥磚造、
    第二、三層為鐵皮屋，並以內梯相通，有勘驗筆錄附卷可稽
    （見本院卷(一)第143 至145 頁）。被告於97年9 月12日言詞
    辯論期日亦到庭陳稱：系爭土地上之建物在日據時代就已經
    存在，原本是土造一層樓房屋，房子因為太老舊，所以在大
    約在12年前有整修過，原本的土牆快要坍塌，所以在土造牆
    兩側是用磚造牆把土造牆包起來，原來的屋頂已經塌陷了，
    後來又加蓋二、三樓，二、三樓都是鐵皮屋等語（見本院卷
    (一)第173 頁）。是系爭土地上原於日據時期所建之土磚造一
    層樓建物之主要構造既均已不存，殘餘之土牆亦已無支撐、
    承重之功能，而由被告所興建之水泥磚造牆壁取代其功能，
    可認該土磚造一層樓建物已喪失獨立使用之經濟價值，而滅
    失不存，與被告現所占有使用之三層樓建物顯非同一。因此
    ，上開證物亦不能證明被告有權於系爭土地上興建上開三層
    樓建物占有使用。故被告之抗辯，不足採信。是被告既無法
    證明其有占有系爭土地有合法權源，則原告依據民法第767
    條之規定，請求被告應將系爭土地上如附圖所示編號A-1 、
    A-2 之建物拆除，將該部分土地返還全體原告，於法即屬有
    據。
六、次按無法律上之原因而受有利益，致他人受損害者，應返還
    其利益，民法第179 條定有明文。又占有使用他人土地，可
    能獲得相當於租金之利益為社會通常之觀念，最高法院著有
    61年度台上字第1695號判例可資參照。本件被告占用原告所
    有系爭土地，原告依民法第179 條不當得利法則請求返還相
    當於租金計算之不當得利，於法並無不合。至其金額之計算
    ，依土地法第105 條準用同法第97條規定，應以不超過土地
    申報價額年息10% 為限。查系爭2 筆土地自89年迄今，每平
    方公尺之申報地價均為12,160元，有台北縣板橋地政事務所
    98年8 月12日北縣板地價字第0980013112號函，及隨函所附
    之系爭土地地價謄本、申報地價表共75張附卷可稽（見本院
    卷(二)第214 頁至第289 頁）。本院斟酌系爭土地坐落於台北
    縣土城市○○街28巷巷內，附近多為住宅，光明街之現況為
    市場，生活機能尚佳，及被告占用系爭土地作為住家居住使
    用，利用基地之經濟價值普通，此經本院勘驗現場，製有勘
    驗筆錄可憑等情（見本院卷(一)第143 至145 頁），認本件原
    告所受相當於租金之損害，以申報地價年息5%計算為合理。
    又被告占用系爭土地之面積，即如附圖編號A-1 （面積71.0
    8 平方公尺）、A-2 （面積3.69平方公尺），合計74.77 平
    方公尺。從而，原告請求被告給付其因占有系爭土地所受相
    當於租金之利益金額為：(一)自92年4 月17日（即原告97年4
    月17日提起本訴前5 年）起至97年12月31日止，共5 年又25
    9 日，金額為259,559 元。【計算式：74.77 ㎡×12,160元
    ×5%×5 年）＋（74.77 ㎡×12,160元×5%×259/365 ）＝
    259,559 元，元以下四捨五入】。(二)自98年1 月1 日起至返
    還系爭土地如附圖編號A-1 、A-2 部分之日止，每年之金額
    為45,460元（計算式：74.77 ㎡×12,160元×5%＝45,460元
    ，元以下四捨五入）。至原告甲○○另聲明求為判決被告應
    返還全體原告之不當得利之金額，應由其代為受領部分，則
    未陳明其法律上之依據為何，自不應准許。
七、從而，原告依據民法第767 條及第179 條規定，請求被告應
    將坐落系爭土地如附圖編號A-1 （面積71.08 平方公尺）、
    A-2 （面積3.69平方公尺）之建物拆除，將該土地返還全體
    原告，暨請求被告應給付全體原告259,559 元，及自98年1
    月1 日起至返還上開土地之日止，按年給付全體原告45,460
    元，為有理由，應予准許，逾上開範圍之請求，為無理由，
    應予駁回。
八、原告陳明願供擔保，聲請宣告假執行，就原告勝訴部分，於
    法並無不合，爰酌定相當之定供擔保金額准許之，並依職權
    宣告被告得預供擔保免為假執行。至原告敗訴部分，此部分
    假執行之聲請因已失所附麗，應予駁回。
九、本件判決之基礎事實已臻明確，兩造其餘攻擊防禦方法及舉
    證，及原告並依民法第184 條規定為其第(二)項聲明之請求權
    ，核與判決結果並無影響，爰不另一一贅述。
結論：原告之訴為一部有理由、一部無理由，依民事訴訟法第38
5 條第1 項前段、第79條，第390 條、第392 條第2 項，判決如
主文。
中    華    民    國    98    年    10    月    30    日
                  民事第一庭    法  官  黃信樺
以上正本係照原本作成
如對本判決上訴，須於判決送達後20日內向本院提出上訴狀
中    華    民    國    98    年    10    月    30    日
                                書記官  李佳靜


司法院資訊處製作；財團法人民間司法改革基金會備份。
